【裁判字號】    97,訴,1156
【裁判日期】    980109
【裁判案由】    拆屋還地
【裁判全文】
 臺灣板橋地方法院民事判決              97年度訴字第1156號
原      告  甲○○
            乙○○
共      同
訴訟代理人  黃勝文律師
            李進成律師
複代理人    林彥苹律師
被      告  丁○○
            丙○○
共      同
訴訟代理人  張瑞釗律師
上列當事人間請求遷讓房屋等事件，經本院於民國97年12月19日
言詞辯論終結，判決如下：
    主  文
被告丁○○應自門牌號碼台北縣三重市○○街十號三樓建物（如
附圖所示斜線部分，面積合計六十四平方公尺），及上開建物坐
落之台北縣三重市○○段第一四七二地號土地如附圖所示編號A
之斜線部分面積四十六平方公尺、台北縣三重市○○段第一四七
四地號土地如附圖所示編號B 之斜線部分面積十八平方公尺遷出
。
被告應將門牌號碼台北縣三重市○○街十號三樓建物之頂樓增建
（如附圖所示斜線部分，面積合計六十四平方公尺）拆除，及自
上開頂樓增建坐落之台北縣三重市○○段第一四七二地號土地如
附圖所示編號A之 斜線部分面積四十六平方公尺、台北縣三重市
○○段第一四七四地號土地如附圖所示編號B 之斜線部分面積十
八平方公尺遷出，並將上開土地如附圖所示編號A 之斜線部分面
積四十六平方公尺返還原告甲○○、將上開土地如附圖所示編號
B 之斜線部分面積十八平方公尺返還原告乙○○。
原告其餘之訴駁回。
訴訟費用由被告負擔。
本判決第一、二項於原告以新臺幣壹佰壹拾柒萬壹仟貳佰元為被
告供擔保後，得假執行；但被告如於執行標的物拍定、變賣或物
之交付前，以新臺幣佰伍拾壹萬仟陸佰元為原告預供擔保，
或將請求標的物提存，得免為假執行。
原告其餘假執行之聲請駁回。
    事實及理由
一、原告主張：原告甲○○於民國96年11月26日因拍賣程序取得
    台北縣三重市○○段第1472地號土地，並於96年12月3 日向
    台北縣三重地政事務所辦理所有權移轉登記。原告乙○○則
    於96年11月23日與訴外人陳瓊霖簽立台北縣三重市○○段第
    1474地號土地之買賣契約，並於96年12月6 日辦理所有權移
    轉登記。原告所有上開第1472、1474地號土地（下稱系爭土
    地）遭不明之第三人於其上搭建違章建築數棟，原告或原告
    之前手與被告並未有任何契約關係，被告丁○○既非系爭土
    地上之門牌號碼台北縣三重市○○街10號3 樓建物之起造人
    ，其是否有權占用上開3 樓建物仍屬未知，縱被告丁○○為
    有權占用上開3 樓建物，因同時占用系爭土地，又無合法占
    用系爭土地之權源，原告自有權請求被告丁○○自上開3 樓
    建物及系爭土地遷出，將系爭土地返還原告。另被告2 人自
    承其等共同於台北縣三重市○○街10號3 樓建物之頂樓搭建
    房屋而占用系爭土地，惟並未徵得原告之同意，致原告受有
    損害，為此原告本於系爭土地所有權人之地位，依民法第76
    7 條前段所有物返還請求權提起本訴，併為聲明：(一)被告丁○○應自門牌號碼台北縣三重市○○街10號3 樓建物（如附
    圖所示斜線部分面積64平方公尺），及該建物坐落之系爭第
    1472地號土地如附圖所示編號A 部分面積46平方公尺、系爭
    第1474地號土地如附圖所示編號B 部分面積18平方公尺遷出
    ，將上開土地如附圖所示編號A 部分返還原告甲○○、編號
    B 部分返還原告乙○○。(二)被告應將門牌號碼台北縣三重市
    ○○街10號3 樓之頂樓增建（如附圖所示斜線部分面積64平
    方公尺）拆除，及自該頂樓建物坐落之系爭第1472地號土地
    如附圖所示編號A 部分面積46平方公尺、系爭第1474地號土
    地如附圖所示編號B 部分面積18平方公尺遷出，將上開土地
    如附圖所示編號A 部分返還原告甲○○、編號B 部分土地返
    還原告乙○○。(三)原告願供擔保，請准宣告假執行。
二、被告則以：台北縣三重市○○街10號3 樓建物為被告2 人共
    同向第三人所買受，其上之頂樓增建則為被告2 人共同出資
    興建，故上開建物均為被告2 人公同共有，而非原告所有，
    原告無權請求被告自該建物遷出。又上開3 樓建物係經台北
    縣政府核發建造執照後建築，故有合法權源，並非無權占有
    。又被告2 人係本於行使地上權之意思占有系爭土地，且原
    告明知系爭土地上有上開建物而仍買受系爭土地，足認原告
    已容忍建物所有人設定地上權使用建物所在之系爭土地，原
    告無權請求被告丁○○遷出及請求被告拆屋還地。再者，被
    告丁○○已於96年12月31日就系爭土地向地政機關申請時效
    取得地上權登記等語茲為抗辯，併為答辯聲明：(一)原告之訴
    及假執行之聲請均駁回。(二)如受不利判決願供擔保，請准宣
    告免為假執行。
三、兩造不爭執事項：
  (一)系爭第1472地號土地為原告甲○○於96年11月26日拍賣取得
    所有權，並於96年12月3 日辦理所有權登記；系爭第1474地
    號土地為原告乙○○於96年11月23日向訴外人陳瓊霖所買受
    ，並於96年12月6 日辦理所有權移轉登記，有土地登記謄本
    2 份附卷可稽（見本院調字卷第6 、7 頁）。
  (二)系爭第1472、1473地號土地上有門牌號碼台北縣三重市○○
    街10號3 樓建物（下稱3 樓建物）及其頂樓增建（下稱頂樓
    增建）坐落其上，上開3 樓建物及頂樓增建占用系爭第1472
    地號土地如附圖所示編號A 斜線部分，面積46平方公尺，及
    系爭第1474地號土地如附圖所示編號B 斜線部分，面積18平
    方公尺，業經本院履勘現場，並囑託台北縣三重地政事務所
    測量及製作複丈成果圖，有本院勘驗筆錄、台北縣三重地政
    事務所97年9 月4 日北縣重地測字第0970012717號函及該所
    重土測字第120600號複丈成果圖在卷可證（見本院訴字卷第
    58至60頁、第79至80頁）。
  (三)前開3 樓建物非原告所有，亦非被告所出資興建，且未辦理
    保存登記，現為被告丁○○居住使用中。其上之頂樓增建則
    為被告2 人所共同出資興建，而為被告2 人所共有。
四、本件兩造爭執要點為：(一)前開3 樓建物及其頂樓增建坐落系
    爭土地是否為無權占用？(二)原告請求被告丁○○自前開3 樓
    建物及3 樓建物坐落之系爭土地遷出，並返還系爭土地有無
    理由？(三)原告請求被告拆除前開頂樓增建，並自該頂樓增建
    坐落之系爭土地遷出及返還系爭土地有無理由？茲分述如下
    ：
  (一)就前開3 樓建物及其頂樓增建坐落系爭土地是否為無權占用
    部分：
  1.被告抗辯前開3 樓建物係經台北縣政府核發建造執照後建築
    ，故占有系爭土地有合法權源一節，雖提出台北縣政府稅捐
    稽徵處三重分處六六北縣稅重(二)字第28549 號函影本1 紙為
    證（見本院訴字卷第33頁），並經聲請本院調取60年建字第
    021 號建造執照卷。惟經本院向台北縣政府調閱上開建造執
    照卷，經台北縣政府檢送60淡洪建字第021 號建造執照卷（
    含61淡洪使字第008 號使用執造卷）予本院，經查上開建造
    執照、使用執造之建築地址為「台北縣三重市○○○段頂崁
    小段第77-1、77-2、157-2 地號土地」、建築物用途為「廠
    房單身宿舍辦公室」、層座數則為「二層一座一間」，其卷
    內所附房屋使用執照申請全貌相片2 紙亦為2 層樓連棟式建
    築。而查：本件台北縣三重市○○街10號則為3 層樓式之建
    築，另經被告於3 樓頂增建第4 層，並非上開建築執照所核
    准之2 層樓建築，且係坐落於系爭第1472、1474地號土地（
    系爭第1472地號土地重測前之地號為三重市○○○段第52-5
    地號、系爭第1474地號土地重測前之地號為三重市○○○段
    第58-2地號，有系爭土地登記謄本在卷可稽），並非坐落於
    上開建築執照所載之建築基地。因此，上開建築執照、使用
    執照均不足以證明前開3 樓建物及其頂樓增建坐落系爭第14
    72、1474地號土地有合法占用之權源。被告辯稱：前開3 樓
    建物係原始起造人經台北縣政府核發建造執照後建築，並非
    無權占有，故其受讓該3 樓建物亦非無權占有等語，未能舉
    證證明，自不足採。
  2.被告另辯稱：被告係本於行使地上權之意思占有系爭土地。
    原告明知系爭土地上有上開3 樓建物而仍買受系爭土地，足
    認原告已容忍建物所有人設定地上權使用建物所在之系爭土
    地，且被告丁○○已於96年12月31日就系爭土地向地政機關
    申請時效取得地上權登記一節，固據提出申請書、切結書、
    台北縣三重地政事務所通知書、人民申請登記案件收據、土
    地登記申請書、台北縣三重地政事務所97年1 月4 日北縣重
    地測字第0960018616號函、規費徵收聯單等件影本為證（見
    本院卷第60至73頁）。惟查：
    (1)按建築物與基地如同屬一人所有，而僅將土地出賣時，因
      建築物性質上不能與基地使用權分離而存在，於此情形始
      得認基地買受人與建築物所有人就基地成立租賃關係；如
      建築物與基地原非同一人所有，則不能因土地買受人買受
      基地時，明知地上有建築物，而推斷其默許建築物所有人
      繼續使用其地，或謂其有地上權，此有最高法院84年度台
      上字第2707號裁判要旨、71年度台上字第126 號裁判要旨
      可資參照。本件被告丁○○並未舉證證明前開3 樓建物與
      其基地即系爭第1472、1474地號土地原同屬一人所有，是
      其徒以原告買受系爭土地時，明知土地上有該3 樓建物坐
      落其上，即謂原告應容忍其使用系爭土地，於法無據。
    (2)次按因時效完成而取得地上權或地上權登記請求權者，必
      須以行使地上權之意思而占有他人之土地為其成立要件之
      一，且因時效取得地上權登記請求權者，不過有此請求權
      而已，在未依法登記為地上權人以前，仍不得據以對抗土
      地所有人，而謂其係有權占有。又占有人之占有，縱已具
      備時效取得地上權之要件，倘係在土地所有權人或管理權
      人依民法第767 條規定提起訴訟後，始向管轄地政機關聲
      請登記者，受訴法院毋庸就占有人是否具備時效取得地上
      權登記之要件，為實體上裁判，此有最高法院89年度台上
      字第1370號、88年度台上字第1729號、88年度台聲字第20
      3 號裁判要旨可資參照。本件原告係於97年1 月24日依民
      法第767 條規定向本院提起本件訴訟，有起訴書在卷可稽
      。而被告丁○○辯稱其係以行使地上權之意思占有系爭土
      地，並已於原告起訴前之96年12月31日向地政機關申請地
      上權登記一節，雖據提出前開地上權登記申請資料影本為
      證，然台北縣三重地政事務所就被告丁○○96年12月31日
      之申請，曾於97年1 月4 日以北縣重地測字第0960018616
      號函請被告丁○○於15日內補正四鄰證明，有被告丁○○
      所提上開函文影本可證（見本院卷第71頁），惟被告丁○○並未能進一步提出證據證明其已依限補正，自不能認被
      告丁○○已於96年12月31日合法向地政機關申請地上權登
      記。再經本院向台北縣三重地政事務所函查被告丁○○就
      系爭土地申請時效取得地上權登記之情形，經該所函覆稱
      ：丁○○係於97年3 月21日以該所收件重登字第55330 號
      申辦時效取得地上權登記，經該所審查以97年3 月25日重
      地補字第36 7號補正通知書予以補正，因丁○○未照補正
      事項完全補正，該所遂以97年4 月8 日重登駁字第92號駁
      回通知書予以駁回，經丁○○再以該所97年4 月9 日收件
      重登字第75 450號重新申請登記，經該所審查無誤後予以
      公告，因土地所有人甲○○、乙○○於97年5 月8 日向該
      所提出書面異議，該所於公告期滿後，陳報台北縣政府依
      土地法第59條規定予以調處，嗣經台北縣政府於97年7 月
      30 日 召開不動產糾紛調處會議作成調處決議：「有關本
      案地上權登記方式，請三重地政事務所函請內政部釋示釐
      清後，報本局續辦調處事宜」該所據此陳報請示，獲致台
      北縣政府地政局以97年8 月21日北地籍字第0970619457號
      函示後，以該所97年8 月28日以北縣重登字第0970012394
      號函報請台北縣政府續辦調處事宜，現正值等候台北縣政
      府開會通知等語，有該所97年9 月24日北縣重地登字第09
      70013713號函及隨函所附補正通知書影本、駁回通知書影
      本、土地登記申請書影本、他項權利位置圖影本、台北縣
      政府地政局97年8 月6 日北地測字第0970583178號函影本
      、台北縣不動產糾紛調處紀錄表影本、台北縣三重地政事
      務所97年8 月28日北縣重登字第0970012394號函影本、台
      北縣政府地政局97年8 月21日北地籍字第0970619457號函
      影本附卷可參（見本院卷第99至114 頁）。是可證被告丁○○於97年4 月9 日之前向地政機關所為之時效取得地上
      權登記申請並不合法，而於原告提起本件訴訟後之97年4
      月9 日，始向地政機關合法申請地上權登記，且迄本件本
      院言詞辯論終結時，均尚未經台北縣政府續為調處，則依
      上開最高法院裁判要旨，本院自毋庸就被告占有系爭土地
      是否具備時效取得地上權登記之要件為實體上裁判。因此
      ，被告丁○○既尚未登記為系爭土地之地上權人，自仍不
      得據以對抗系爭土地所有人即原告，而認其非無權占有。
  (二)就原告請求被告丁○○自前開3 樓建物及該3 樓建物坐落之
    系爭土地遷出並返還系爭土地部分：
  1.按民法第767 條前段規定：「所有人對於無權占有或侵奪其
    所有物者，得請求返還之。」又所謂遷讓係指停止占有而言
    ，所謂返還，係指將占有之土地交付所有權人而言，前者之
    遷讓為後者交付之階段行為，故請求返還占有之土地者，當
    然含有請求遷讓之意思（最高法院88年度台上字第2006號判
    決要旨參照）。查系爭第1472、1474地號土地分屬原告甲○○、乙○○所有，而被告丁○○始終未能舉證證明其占有系
    爭土地有何正當權源，自屬無權占用。則原告本於系爭土地
    所有權人之作用，依民法第767 條規定請求被告丁○○自前
    開3 樓建物及該3 樓建物所坐落之系爭土地如附圖示所斜線
    部分遷出，即停止對系爭土地之占有，即屬有據。
  2.至原告並請求被告丁○○返還系爭土地部分，查系爭土地上
    既建有前開未辦保存登記之3 樓建物，且被告丁○○並非原
    始起造人，即非該3 樓建物之所有權人。另被告丁○○主張
    ：其係與其夫即被告丙○○共同向前手買受該3 樓建物而受
    讓使用該3 樓建物，故其與其夫丙○○係公同共有該3 樓建
    物一節，則為原告所否認，原告並主張：被告2 人並未能提
    出該3 樓建物之買賣契約為證，故被告丁○○是否有權占用
    該3 樓建物仍屬未知等語。是依原告上開主張，即原告認被
    告丁○○不能證明合法買受該3 樓建物，故對該3 樓建物並
    無事實上處分權，而無拆除該3 樓建物之權限。則該3 樓建
    物既不能拆除，被告丁○○何能將系爭土地返還於原告？蓋
    返還土地係指移轉土地之占有之謂，故返還土地必須排除地
    上房屋，始克達成交還土地之目的，而使原告得以占有使用
    （最高法院88年度台上字第2006號判決要旨參照）。又縱使
    被告上開所辯為真，即前開3 樓建物被告為2 人共同買受並
    公同共有，則共有人之一之被告丁○○仍無單獨拆除該3 樓
    建物之事實上處分權限。因此，原告並請求被告丁○○應返
    還前開3 樓建物所坐落之系爭土地如附圖所示編號A 部分面
    積46平方公尺、編號B 部分面積18平方公尺，即無理由，應
    予駁回。
  (三)就原告請求被告拆除前開頂樓增建，並自該頂樓增建坐落之
    系爭土地遷出及返還系爭土地部分：
    原告主張前開頂樓增建為被告2 人所共同興建，而為被告2
    人所共有一節，為被告所是認。故被告2 人就該頂樓增建係
    有事實上處分權之人，其等所有前開頂樓增建占有原告所有
    之系爭土地如附圖所示斜線部分，且被告未能舉證證明有何
    占用系爭土地之正當權源，即屬無權占有，侵害原告對系爭
    土地之所有權。是原告依民法第767 條規定，請求被告將前
    開頂樓增建拆除，並請求被告遷出前開頂樓增建所坐落之系
    爭土地，及將前開頂樓增建所占用之系爭土地返還原告，即
    有理由，應予准許。
五、綜上所述，原告主張：被告等無權占有原告甲○○所有系爭
    第1472地號土地如附圖所示編號A 之斜線部分面積46平方公
    尺、無權占有原告乙○○所有系爭第1474地號土地如附圖所
    示編號B 之斜線部分面積18平方公尺為可採。從而：(一)原告
    依民法第767 條之規定，請求被告丁○○應自前開3 樓建物
    及該3 樓建物坐落之系爭第1472地號土地如附圖所示編號A
    部分面積46平方公尺、系爭第1474地號土地如附圖所示編號
    B 部分面積18平方公尺遷出為有理由，應予准許。至原告並
    請求被告丁○○返還前開3 樓建物所占用之系爭土地如附圖
    所示編號A 、B 部分，則因被告丁○○就前開3 樓建物並無
    事實上處分權，而無從拆除該3 樓建物交還土地，因此原告
    此部分請求為無理由。(二)原告依民法第767 條之規定，請求
    被告2 人應將如附圖斜線部分所示前開頂樓增建拆除，及自
    該頂樓增建所坐落之系爭第1472地號土地如附圖所示編號A
    部分面積46平方公尺、系爭第1474地號土地如附圖所示編號
    B 部分面積18平方公尺遷出，將系爭第1472地號土地如附圖
    所示編號A 部分土地返還原告甲○○、將系爭第1474地號土
    地如附圖所示編號B 部分土地返還原告乙○○，為有理由，
    應予准許。
六、兩造均明願供擔保請准告假執行或免為假執行宣告，經核原
    告勝訴部分並無不合，爰各酌定相當之擔保金額准許之。至
    原告敗訴部分，其假執行之聲請已失所附麗，應併駁回。
七、本件事證已臻明確，兩造其餘攻擊防禦方法，經審酌後核與
    判決結果不生影響，爰不再一一論述，附此敘明。
結論：原告之訴為一部有理由、一部無理由，依民事訴訟法第79
條、第85條第2項、第390條、第392條，判決如主文。
中    華    民    國    98    年    1     月    9     日
                  民事第一庭    法  官  黃信樺
以上正本係照原本作成
如對本判決上訴，須於判決送達後20日內向本院提出上訴狀
中    華    民    國    98    年    1     月    9     日
                                書記官  李佳靜

司法院資訊處製作；財團法人民間司法改革基金會備份。
